【裁判字號】    97,訴,609
【裁判日期】    971202
【裁判案由】    清償借款
【裁判全文】
臺灣彰化地方法院民事判決  97年度訴字第609號
原      告  乙○○
訴訟代理人  丁○○
訴訟代理人  丙○○
被      告  甲○○○○○○
訴訟代理人  胡宗智律師
上列當事人間請求清償借款事件，本院於民國97年11月18日言詞
辯論終結，判決如下：
    主  文
被告應給付原告新台幣壹佰零陸萬元，及自民國九十一年十月五
日起至清償日止，按年息百分之五計算之利息。
訴訟費用壹萬壹仟肆佰玖拾肆元由被告負擔。
本判決於原告以新台幣參拾伍萬柒仟貳佰元供擔保後得假執行，
但被告如於執行標的物拍定、變賣或物之交付前以新台幣壹佰零
柒萬壹仟肆佰元預供擔保後，得免為假執行。
    事實及理由
一、原告起訴主張略以：被告於民國（下同）82年間，於訴外人
    陳順安向溪州鄉農會以土地貸款時，為農會貸款經辦人，為
    使陳順安貸款順利，再三向原告保證貸款並無問題，力邀原
    告為保證人，其後發生違法超貸，陳順安無法清償債務，溪
    州鄉農會向原告依保證人之法律關係，請求代償，嗣由存保
    公司於82年間命溪州鄉農會扣押原告於農會帳戶新台幣（下
    同）156 萬元存款，原告因此不服，認溪州鄉農會違法超貸
    已然違法，向農會提起訴訟，雖經鈞院89年度訴字第1283號
    判決駁回原告之訴，原告乃向臺灣高等法院臺中分院提起上
    訴，上訴中農會對違法超貸開始內部調查，被告恐受牽連，
    與原告成立承諾書表示願意承擔156 萬元債務，以換取原告
    撤回上訴，被告除當場提出50萬元外，並簽有承諾書，被告
    承諾後雖未通知借款之債權人溪州鄉農會，並經其承認，但
    該契約對兩造間仍有效力，因該承擔債務由原告遭扣款項清
    償，被告並無依諾清償，自有不當利得，原告基於承諾契約
    及不當得利之法律關係，請求被告給付，求為判決如主文所
    示等語，並否認己○○之證詞之真實性。
二、被告抗辯主張略以：否認原告主張承諾書為承擔債務之法律
    關係，會簽立承諾書之原因為：原告係經營永祥碾米廠，因
    替訴外人陳順安借款為連帶保證人，因陳某不能清償，原告
    之存款被存保公司來函要求溪州鄉農會扣押原告存款代為清
    償，因此影響原告生意資金週轉，同意借款50萬元給原告，
    原告另好言相求如一年內如債務人未結清餘額156 萬元，請
    被告再借156 萬元給伊，自非原告主張之法律關係，且承諾
    書見證人戊○○、黃上權非親自與聞承諾書簽立過程，其證
    言要非可採，請求駁回原告之訴，並陳明如受不利判決，願
    供擔保免為假執行等語。
三、本院查：兩造對於雙方所簽立之承諾書之真正並不爭執，觀
    諸該承諾書所載：「為乙○○向陳順安擔保農會貸款，被存
    保公司來函扣押存款新台幣壹佰伍拾陸萬元正，今王溪明先
    行提出新台幣伍拾萬元給乙○○為生意週轉金、爾後該筆貸
    款結清退還乙○○所扣押之金額，乙○○再還給王溪明該筆
    金額，如一年內未結清貸款，王溪明願付餘額新台幣新台幣
    壹佰零陸萬元」，雖有「生意週轉金」五字，但其後即載明
    「爾後該筆貸款結清退還乙○○所扣押之金額，乙○○再還
    給王溪明該筆金額」，探求當事人真意為被告同意承擔原告
    對農會之保證債務，因此未寫明如原告未獲清償該保證債務
    時該50萬元原告仍有歸還之義務，已難認係一般週轉性借款
    性質，承諾書後段續載明「如一年內未結清貸款，王溪明願
    付餘額新台幣壹佰零陸萬元」，已全然承諾原告之保證債務
    ，且切結書之見證人戊○○到庭證稱：「承諾書一事我知道
    ，上面簽名是我的，我是見證人，簽承諾書我全程在場，10
    月5 日當天我在溪州農會二樓，原告夫妻與被告在該處，被
    告要求原告撤回訴訟，原告太太說我們是要告農會，非告被
    告，結果被告說先付原告，原告要求寫承諾書，所以被告才
    自己寫承諾書，承諾書是陳順安向農會貸款，原告是保證人
    ，陳順安向農會貸款之事我不知道，我只知道事後協調的事
    情，協調的事情就是被告先給付原告50萬元，如果之後一年
    內農會沒還原告106 萬元，被告再給付106 萬元給原告。（
    見97年10月9 日筆錄），證人證詞與前開承諾書相符，又本
    院調閱臺灣高等法院臺中分院90年度上字第329 號卷原告確
    於90年10月5 日撤回對彰化縣溪州農會之上訴，與證人前開
    證詞亦相符合，原告之主張自堪信為真實，雖被告舉證人己
    ○○證詞以被告交付原告50萬元時有言明借款，且約定年利
    率百之6.95，叫伊為見證人，借據上我沒有簽名等語（見同
    日筆錄），證人既稱為見證人又不在借據上簽名與常情已有
    違，且無法證述詳細借款之時地，證詞含混籠統，且果如證
    人所言借款條件又何以不在前開承諾書內一併記載，已啟人
    疑竇，又被告對於重要證據即借據又無法提出供本院稽核，
    且證人為被告向農會借款50萬元之保證人（被告向農會借款
    50 萬 元後給付原告），堪認利害關係人，其證言又有前開
    不合情理處，其證言即不可採信，被告抗辯主張兩造為借款
    而非連帶保證債務之承擔即非可採，按民法第301 條規定第
    三人與債務人訂立契約承擔其債務者，非經債權人承認，對
    於債權人不生效力而已，非謂訂約之當事人不受拘束（見68
    臺上字1346號判例），則本件被告代債務人清償連帶債務而
    立有承諾書，原告依承諾書請求給付106 萬元，另立承諾書
    日期為90年10月5 日，一年結清後之履行承諾日期即91年10
    月5 日，原告請求翌日起算至清償日止之法定遲延利息為有
    理由，應准所許。另原告依民法第179 條不當得利之法律關
    係請求，係以同一原因事實為訴訟標的下之法律適用問題，
    因被告承擔原告之債務未經債權人承認，對債權人不生效力
    ，尚無給付之義務，自不因原告之給付溪州鄉農會保證債務
    ，而使被告獲有不當利得，此部分法律請求權為無理由，核
    屬適用法律問題，不另為駁回之諭知。
四、兩造均陳明願供擔保以代釋明，聲請宣告假執行及免為假執
    行，核無不合，茲酌定相當之擔保金額，予以准許。
五、訴訟費用確定為11,494元（含支付命令費用），由被告負擔
    。
六、據上論結：本件原告之訴為有理由，依民事訴訟法第78條、
    第390 條第2 項、第392 條第1 項判決如主文。
中    華    民    國    97    年    12    月    2    日
                  民事第二庭    法  官  李言孫
以上正本係照原本作成。
如對本判決上訴，應於判決送達後20日內向本院提出上訴狀。
中    華    民    國    97    年    12    月    2     日
                                書記官  施惠


司法院資訊處製作；財團法人民間司法改革基金會備份。
